【裁判字號】    98,交聲,4541
【裁判日期】    981231
【裁判案由】    交管條例聲異
【裁判全文】
臺灣板橋地方法院交通事件裁定        98年度交聲字第4541號
原處分機關  交通部公路總局臺北區監理所
異  議  人  乙○○
即受處分人
送達代收人  陳安麒
            甲○○  均住同上
上列受處分人因違反道路交通管理處罰條例案件，對於交通部公
路總局臺北區監理所中華民國98年12月8 日所為之北監自裁字第
裁40－DB0000000 號處分（原舉發通知單號：中華民國98年11月
25日桃園縣政府警察局桃警局交字第DB0000000 號）聲明異議，
本院裁定如下：
    主  文
原處分撤銷。
    理  由
一、原處分意旨以：異議人即受處分人乙○○於民國（下同）98
    年11月25日15時35分許，駕駛案外人劉樹林所有之車號：36
    39－VD號自用小客車，行經桃園縣蘆竹鄉○○路327 號前，
    因有「駕駛執照吊扣期間駕駛小型車」之違規，為在場執勤
    之桃園縣政府警察局蘆竹分局大竹派出所警員林顯哲攔查發
    現如上事實，同日填製桃園縣政府警察局桃警局交字第DB00
    00000 號舉發違反道路交通管理事件通知單（下稱舉發單）
    予以舉發，而經在場為警攔停舉發之違規駕駛人簽署「乙○
    ○」姓名並收受之；該舉發單上復記載違規駕駛人應到案日
    期為98年12月10日前，應到案處所係原處分機關即交通部公
    路總局臺北區監理所。案經移送原處分機關，98年12月3 日
    有為他人持憑前開舉發單通知聯正本到案繳納罰鍰新臺幣（
    下同）9,000 元，嗣原處分機關另於98年12月8 日，作成北
    監自裁字第裁40－DB0000000 號裁決書，裁處異議人罰鍰9,
    000 元（業於98年12月3 日繳納），並吊銷其駕駛執照1 年
    。
二、本件聲明不服意旨則謂：異議人係遭他人盜用駕照及身分證
    號碼，且舉發單底聯簽名亦非異議人之字跡，又本案3639－
    VD號車輛並非異議人所有等語。
三、經查：
(一)、按道路交通管理處罰條例所規定罰鍰、吊扣（銷）駕駛執照
    或汽（機）車牌照等處罰，係交通監理主管機關基於行政機
    關地位，對行為人違反秩序行為之裁罰性行政處分（司法院
    大法官釋字第418 號解釋理由書參照），質言之，此係行政
    機關（交通監理主管機關）就行為人違反該條例規定行政法
    上義務之特定具體事件（交通違規）所為之行政行為，且對
    外直接發生公法上之法律效果。故交通違規裁罰處分，既為
    行政罰之一種，且具有行政處分性質，是以，監理機關對行
    為人之交通違規予以裁罰，應依行政罰法第1 條前段規定適
    用行政罰法。又按違反行政法上義務之行為非出於故意或過
    失者，不予處罰，行政罰法第7 條定有明文。準此，在具體
    行政事件中，行政法上之行為義務人有無因故意或過失而違
    反行政法上義務之行為，其事實應憑證據認定；反之，無證
    據即不得推論行為人已有違反行政法上義務，令其受行政罰
    。
(二)、次按行政罰之裁處程序，依其程序可分不同之階段，有裁處
    前、裁處中及裁處後等不同之程序；裁處前者，為關於行政
    罰立項等有關之程序；裁處中者，泛指立項後，當事人意見
    陳述、聽證、機關調查以及人民綜合性之參與等；裁處後者
    ，則指為處分成立後處分書之送達通知、救濟，以及處分內
    容之具體實現等綜合過程是。而交通違規事件之裁處程序，
    亦應同等視之；就本案所謂裁處中程序者，主要係在違規行
    為人向裁罰機關陳述意見之程序，暨裁罰機關就舉發違規事
    實所應擔負之事證調查作為程序等。又前揭調查程序，旨在
    令裁罰機關尋得充足事證，供為確認被舉發之違規行為人有
    無違反行政法上義務事實存在，據此決定是否應作出行政裁
    罰。是以，裁罰機關對於事實之調查，應以發現真實為目的
    ，且在調查事實時，其所擔負之究明義務，非僅限於使應受
    處分之相對人受到處罰，亦包括免除該應受處分人之責任為
    其內涵。再，裁罰機關於調查時，其方式仍應符合正當法律
    程序，不得恣意侵害人民權利，且不得違背行政法上之一般
    原則，諸如：比例原則是；至調查範圍，雖無其一定之限制
    ，惟調查之進行，仍應遵循行政法上之目的原則。質言之，
    裁罰機關在事實調查程序中，應依正當法律程序進行各該行
    政作為；若應予調查者係為當事人或證人，須告知其權利、
    義務，且於調查時，不得逾越該事件暨相應之行政裁罰責任
    範疇。據上說明，交通違規事件之調查程序，裁罰機關擔負
    之究明義務，係為被舉發違規行為人「違反行政法上義務事
    實」存在與否暨其所憑事證，並據此認定責任（行政裁罰）
    之有無，尤以應調查事實及證據，對於被舉發人之財產上權
    利（如：罰鍰處分）或准予在道路上駕駛之資格權利（如：
    記違規點數、吊扣或吊銷駕照之處分）有重大影響時，裁罰
    機關更應詳加調查究明。
(三)、本件原處分機關以異議人有為警舉發前揭「駕駛執照吊扣期
    間駕駛小型車」之違規，依道路交通管理處罰條例第21條第
    1 項第5 款規定，裁處罰鍰9,000 元，並吊銷其駕駛執照1
    年，其所據事證，有該舉發單移送聯（影本）、98年12月16
    日收據查詢報表列印單各1件，以及原處分機關述明以：應
    受處分之「乙○○」之人有於98年12月3 日到案繳納罰鍰
    9,000 元，其持憑本案舉發單通知聯正本複印件1 紙（參原
    處分機關98年12月17日北監自字第098202474 號對違反道路
    交通管理事件不服裁決聲明異議案件移送書，意見欄第五點
    之記載），此詳觀原處分機關移請本院辦理前揭聲明異議全
    案卷證，自明。
(四)、惟查，前開違規案件舉發單移送聯之收受通知聯者簽章欄內
    ，固有經員警當場攔停舉發之違規駕駛人簽署「乙○○」姓
    名之情形，惟異議人既對於如上舉發單移送聯所示「乙○○
    」簽名之真正提出質疑，又綜觀全案卷證，亦未見有何違規
    事證在卷足可稽據。再，原處分機關雖陳明以：98年12月3
    日有經應受處分之「乙○○」之人持憑本案舉發單通知聯到
    案繳納罰鍰一節，然而，異議人均堅詞辯稱：伊並非本案違
    規駕駛人，伊係遭他人盜用姓名、年籍資料等情詞，且衡酌
    舉發員警於如上時、地當場攔停稽查車號：3639－VD號自小
    客車之實際駕駛人並填單舉發前述違規，嗣經該汽車駕駛人
    簽署「乙○○」姓名於舉發單移送聯上後，即將舉發單通知
    聯交付之；況且持憑交通違規舉發單前往原處分機關到案繳
    納罰鍰之人，非必限於舉發之被通知人或應受處分人親自為
    之，亦可，是以，原處分機關所述98年12月3 日有持以上述
    舉發單通知聯到案辦理繳付罰鍰者，究為異議人本人或其委
    請辦理之人，亦或係該冒名「乙○○」簽收舉發單之人，依
    本件聲明異議既存卷證詳細觀察，仍無從明確認定。
(五)、復次，異議人原考領持得之汽車駕駛執照，是否有因另案而
    為交通監理機關辦理吊扣並現實持有中之行政管理事項，亦
    未據原處分機關翔實說明，同有疏漏。第以，詳參本件舉發
    單通知聯及移送聯所示內容，足悉舉發員警有於「保險證」
    欄之「有出示」格位內填載「ˇ」記號，可知本案車號：36
    39－VD號自小客車之實質駕駛行為人為警攔查時，已有出示
    前開車輛之保險證件供警稽核查用；又上述自小客車之所有
    人為「劉樹林」，同據員警於舉發單上填記明確，則員警於
    首開違規時、地攔停車號：3639－VD號自小客車之實際駕駛
    人厥為何者，尚非不得依調查人證之程序予以究明。
(六)、衡諸如上所述各情節，足認本案舉發員警攔停車號：3639－
    VD號自小客車，而在場稱以「乙○○」名義接受稽查之實質
    駕駛行為人，是否確係異議人本人，仍屬有疑而尚待查明。
    準此，原處分機關就本案違規事實及行為人認定等重要事項
    ，其所憑事證尚屬闕漏，復未見有何詳查確切事實真偽，並
    為適切說明之舉措。從而，原處分機關對於本件異議人為警
    製單舉發「駕照吊扣期間駕駛小型車」此一交通違規應擔負
    舉出完整且充份事證之實質證明責任，猶有未足，亦不因其
    向本院函陳以：本所依異議狀同函副請桃園縣政府警察局蘆
    竹分局【按：即本案舉發員警職配之機關】查明異議情節等
    語，即得免除其就交通違規行為人應受行政裁罰之客觀事實
    真偽所應負之證明責任。據上，本案異議人應受行政裁罰之
    事實認定，即有未憑證據而為裁處此一違法情形存在，原處
    分自難以維持。綜前所論，本件原處分機關所為旨開交通裁
    決，存有如上不依證據認定事實之重大明顯疵議，應由本院
    裁定將原處分撤銷；又為尊重原處分機關於本件撤銷後，就
    查得之行為事實態樣，所具有之唯獨行政裁量權限，應並諭
    由原處分機關查明後，依法另為適當之處分。
(七)、至異議人乙○○聲明前開不服意旨，辯稱以：伊駕照、身分
    證均遭他人盜用，且舉發單亦非伊所簽，又本案所述違規車
    輛並非伊所有等語，作出伊並無旨開交通違規之事實上爭執
    。惟本件原處分既查有上揭不依證據認定事實之重大明顯瑕
    疵，應由本院依法予以撤銷，已詳如前述，則異議人不服如
    上舉發違規認定提出之辯解，對於本件裁定雖不生影響，本
    院尚毋庸一一審論；然而，受處分人所陳如上情事，核與其
    是否有如舉發員警所稱本案違規行為之認定，仍屬直接相關
    之重要實質事項，宜由原處分機關併予查證析明。另，本案
    員警填單舉發在場陳稱「乙○○」名義之駕駛行為人，其違
    規事實為「駕照吊扣期間駕駛小型車」（即道路交通管理處
    罰條例第21條第1 項第5 款），而原裁決書「簡要理由」一
    欄中，復記載略謂：應受處分人「乙○○」於旨開時、地被
    舉發違規事實，並有違反道路交通管理處罰條例第60條第1
    項（該項所定違規行為係：汽車駕駛人，駕駛汽車有違反本
    條例之行為，經交通勤務警察或依法令執行交通稽查任務人
    員制止時，不聽制止或拒絕停車接受稽查而逃逸）等字詞，
    核與本件舉發所稱首開情節，亦有未合，此宜由原處分機關
    併予注意之。以上均附此敘明。
據上論斷，應依道路交通案件處理辦法第20條，裁定如主文。
中    華    民    國    98    年    12    月    31    日
                        交通法庭法  官  黎錦福
上列正本證明與原本無異。
如不服本裁定，應於裁定送達後5 日內敘明抗告理由，向本院提
出抗告狀。
                                書記官  蔡麗春
中    華    民    國    98    年    12    月    31    日


司法院資訊處製作；財團法人民間司法改革基金會備份。
